【裁判字號】    99,易,451
【裁判日期】    990706
【裁判案由】    詐欺
【裁判全文】
臺灣臺南地方法院刑事判決               99年度易字第451號
公  訴  人  臺灣臺南地方法院檢察署檢察官
被      告  甲○○
上列被告因詐欺案件，經檢察官提起公訴（98年度偵字第8659號
），判決如下：
    主  文
甲○○無罪。
    理  由
一、公訴意旨略以：被告甲○○明知將自己之金融機構帳戶提供
    他人使用，將可能遭詐騙集團利用作為犯罪工具，竟仍基於
    幫助詐欺取財之不確定故意，於民國97年5 月13日至同年7
    月7 日期間之某日，在不詳地點，以不詳之代價，將其向中
    國信託商業銀行永康分行申設之帳號0000000000000 號帳戶
    （以下簡稱系爭中信銀行帳戶）之存摺、印章、提款卡、密
    碼等，交予真實姓名年籍不詳之詐騙集團成員，而容任他人
    使用其上開帳戶遂行財產犯罪。嗣詐騙集團輾轉取得系爭中
    信銀行帳戶後，即意圖為自己不法之所有，由該集團成員於
    97年7 月7 日22時許，在雅虎奇摩購物網站上刊登販售東芝
    牌廠12吋筆記型電腦之虛偽訊息，致乙○○陷於錯誤，於同
    月11日以網路銀行ATM匯款新臺幣（下同）7,760元至被告甲
    ○○系爭中信銀行帳戶中。嗣乙○○事後未收到筆記型電腦
    ，始發覺受騙，經報警處理，始循線查獲。因認被告甲○○
    涉有刑法第30條第1 項、第339 條第1 項之幫助詐欺取財罪
    嫌云云。
二、按犯罪事實應依證據認定之，無證據不得認定犯罪事實。不
    能證明被告犯罪者，應諭知無罪之判決。刑事訴訟法第154
    條第2 項、第301 條第1 項分別定有明文。次按認定不利於
    被告之事實，須依積極證據，茍積極證據不足為不利於被告
    事實之認定時，即應為有利於被告之認定，更不必有何有利
    之證據。而認定犯罪事實所憑之證據，雖不以直接證據為限
    ，間接證據亦包括在內，然無論直接或間接證據，其為訴訟
    上之證明，須於通常一般之人均不致有所懷疑，而得確信其
    為真實之程度者，始得據之為有罪之認定，倘其證明尚未達
    到此一程度，而有合理之懷疑存在，致使無從為有罪之確信
    時，即應為無罪之判決（最高法院30年上字第816 號、76年
    臺上字第4986號判例意旨參照）。再按檢察官就被告犯罪事
    實，應負舉證責任，並指出證明之方法，刑事訴訟法第161
    條第1 項定有明文。故檢察官對於起訴之犯罪事實，應負提
    出證據及說服之實質舉證責任。倘其所提出之證據，不足為
    被告有罪之積極證明，或其指出證明之方法，無從說服法院
    以形成被告有罪之心證，基於無罪推定之原則，自應為被告
    無罪判決之諭知（最高法院92年臺上字第128 號判例意旨參
    照）。再按，刑事被告並無自證己罪之義務，其在訴訟上所
    為之辯解，只須達於對起訴事證提出合理質疑之程度為已足
    ，檢察官如對被告所舉反證仍有爭執，即應依刑事訴訟法第
    161 條規定積極舉證釋疑。被告等既堅決否認犯罪，檢察官
    所舉證據復不足以使法院產生有罪之心證，原判決因認被告
    等犯罪不能證明，於法尚無不合（最高法院97年度台上字第
    3099號判決意旨參照）。依上開最高法院判例及判決意旨可
    知，基於被告無自證己罪之義務，被告對於檢察官所起訴之
    事證所為之辯解，只須使法院達於合理懷疑之程度即可，檢
    察官如有爭執，即須依刑事訴訟法第161 條積極舉證，惟檢
    察官所舉證據如不足以使法院對被告產生有罪確信之心證，
    基於無罪推定之原則，法院即應為被告無罪判決之諭知。
三、檢察官認為被告涉有上開罪嫌之依據：
    本件公訴人認被告涉有上開犯行，無非係以前開事實有被告
    之供述、證人即被害人乙○○於警詢及偵查中之指述、桃園
    縣政府警察局中歷分局普仁派出所受理刑事案件報案三聯單
    、受理詐騙帳戶通報警示簡便格式表、被害人乙○○日盛銀
    行帳戶存摺及被告上開帳戶之開戶資料及交易明細表各1 份
    為其論據。
四、證據能力之有無：
    公訴人所提出之上開證據資料及方法；被告所提出其所有之
    臺灣企銀活期儲蓄存款存摺、萬泰商銀行綜合存款存摺、郵
    政存簿儲金簿、台南區中小企業銀行活期儲蓄存款存摺、臺
    灣企銀金融卡影本1 張、台南市政府營利事業登記變更函（
    以上均影本）及本院依職權調取之桃園縣政府警察局中壢分
    局99年5 月12日中警分刑字第0997025111號函、臺南縣警察
    局永康分局99年5 月24日南縣永警偵字第0990009728號函、
    桃園縣政府警察局中壢分局99年5 月18日中警分刑字第0997
    003557號函、臺南縣警察局永康分局99年5 月25日南縣永警
    偵字第0990009727號函，業經本院於99年6 月8 日公開審理
    之始，經評議後當庭宣示均具有證據能力並載明於審判筆錄
    （見本院卷第37頁反面）。
五、被告固不否認系爭中信銀行帳戶為其所有及被害人乙○○有
    遭詐騙集團所詐騙，而於97年7 月7 日匯款7,760 元至系爭
    中信銀行帳戶之事實，惟堅決否認有何幫助詐欺之犯行，辯
    稱：伊系爭中信銀行之帳戶曾於97年5 月7 日遺失過一次，
    經過補發後就沒有再使用，伊於97年8 月間前往臺灣企銀要
    領款無法提領，經銀行人員告知才知伊所有之系爭中信銀行
    帳戶出現問題，伊回家要找該帳戶之存摺沒有找到，才知已
    經遺失了，伊記得最後一次看到該存簿是在中山北路之飲料
    店中，是與伊商號要變更登記之資料放在一起，全部不見了
    ，伊係經銀行人員告知才知道伊上開帳戶遭警示，伊為了解
    伊帳戶為何遭警示，亦有依警局給的資料主動打電話給中壢
    普仁派出所之警員黃志賢，後來伊亦有主動至派出所製作筆
    錄，伊並沒有交付系爭帳戶存摺、提款卡等物予他人等語。
六、經查：
（一）被告甲○○有向中信銀行申請上開帳戶使用，而系爭中信
      銀行帳戶嗣後被詐欺集團利用作為詐欺被害人乙○○之工
      具，致被害人乙○○因陷於錯誤，於97年7 月7 日匯款
      7,760 元入被告上開帳戶之事實，為被告所不爭執，並有
      證人即被害人乙○○於警詢及偵查中之指訴、桃園縣政府
      警察局中歷分局普仁派出所受理刑事案件報案三聯單、受
      理詐騙帳戶通報警示簡便格式表、被害人乙○○日盛銀行
      帳戶存摺及被告上開帳戶之開戶資料及交易明細表各1 份
      在卷可參，是此部分之事實堪以認定。
（二）惟按幫助犯之成立，主觀上行為人須有幫助故意，客觀上
      須有幫助行為；詳言之，須行為人基於幫助正犯犯罪之意
      思，於行為前或實施中給正犯以精神上或物質上之助力，
      而參與犯罪構成要件以外之積極或消極行為，以助成正犯
      犯罪之實施為要件。本件被告之中信銀行帳戶存摺、印章
      、提款卡等物遭詐欺集團利用作為詐騙被害人乙○○之工
      具，惟被告堅詞否認有何基於幫助故意而交付系爭帳戶予
      詐欺集團之行為，並以前詞置辯，是本件之爭點，在於被
      告是否有將帳戶等資料交付予詐欺集團之幫助行為？茲就
      上開爭點陳述本院判斷意見如下：
    1.公訴人認被告基於幫助詐欺取財之不確定故意，於97年5
      月13日至同年7 月7 日期間之某日，在不詳地點，以不詳
      之代價，將其所有系爭中信銀行帳戶提供予他人，因而有
      幫助詐欺取財之不確定故意等情，乃以被告之供述、系爭
      帳戶之開戶資料、交易明細表影本及被害人之指述、報案
      資料及被害人所提出之日盛銀行帳戶存摺各1 份為所憑之
      證據。然上開中信銀行帳戶開戶及交易明細資料及被害人
      乙○○之指述、日盛銀行帳戶存摺存提款明細，至多僅能
      證明被告有開立系爭中信銀行帳戶，以及事後該中信銀行
      帳戶為詐欺集團用以收受提領被害人乙○○匯款之事實，
      尚不能證明被告是否有將該中信銀行帳戶之存摺、印章、
      提款卡及密碼交付他人，乃至有無幫助詐欺取財之犯意，
      故被告是否有故意交付系爭中信銀行帳戶資料之客觀行為
      及係基於幫助詐欺取財之不確定故意而交付之主觀事實，
      均仍應待檢察官分別舉證證明，不能遽以上開事實即認定
      被告有故意交付系爭中信銀行帳戶而幫助詐欺集團詐欺取
      財。
    2.茲將本件被告於警詢、偵訊及本院審理時之供述整理如下
      ：
    (1)警詢中供稱：「（該中國信託銀行永康分行之存摺、印章
      、提款卡現於何處？）當時就不見了，是不清楚的情況下
      不見的。（該中國信託銀行永康分行之存摺、印章、提款
      卡是否遭竊或遺失？）我不清楚。（你是否有在網站拍賣
      物品？）沒有。（你於何時知道被列為警示戶？）97年8
      月底，因為去銀行領錢沒辦法領，打電話問銀行才知道被
      列為警示戶。（被害人於97年7 月11日將新台幣7600元匯
      入你0000000000000000000 號帳戶內，該筆款項是否為你
      所提領？）不是，因為我都不知道發生什麼事。」等語（
      見中警分刑字第00987000021 號卷頁1 反面至頁2 )。
    (2)偵查中供稱：「（最後使用該帳戶時間約在何時？使用情
      形？）我在97年中國信託存摺也有遺失一次，經過補辦後
      就沒有在使用了，我都放在家人，到了上述領錢時，才知
      已遺失了。（存摺及提款卡何時何地遺失？是否有其他東
      西一起遺失？）遺失時間我不知道，我的提款卡、開戶印
      章、存摺不見了，沒有其它東西不見。（本件帳戶提款密
      碼多少?為何他人會知道你的密碼？）00000000 ，我的密
      碼是設成我信箱的帳號，我把信箱帳號寫一張紙夾在存摺
      內，因我會請我家人幫我領錢。（你發現後有無報警及掛
      失？）因銀行說我帳戶已被警示了，就不用再掛失了，我
      有打電話到中壢普仁派出所，之後有去大灣派出所詢問。
      （有無去問當時報警之經過？）當天大灣派出所沒有受理
      ，但是他們有向165 查詢，而且165 也有回傳資料到派出
      所，大灣派出所員警帶我去龍潭永康分局，他就給我電話
      ，我就打電話去中壢分局，之後我就到中壢分局作筆錄，
      以上這些事是98年3 月時間。（你何時發現帳戶何時？）
      97年8 月底。（發現後何時打給警員？）97年8 月底發見
      當日。我就打電話到中國信託銀行說我帳戶已成了警示帳
      戶，我要求銀行向我說通報之警局，及連絡方式，我就打
      電話給中壢的普仁派出所黃志賢要如何處理，但他說無權
      作筆錄，叫我等通知。（將存摺放置於何處遺失？）放在
      我們店裡內辦公桌。（有何東西一起遺失？）我找不到是
      中國信託存摺、印章、提款卡、還有我要辦營登資料。（
      該遺失之帳戶，是否有與其他帳戶放在一起？）當時沒有
      ，其它帳戶都是我媽在保管。」等語(見偵卷頁17、頁22
      至頁23）。
    (3)本院審理中供稱：「（本件帳戶是你交給別人使用還是遺
      失的？）遺失的，我真的沒有交給別人。（帳戶是否有連
      同密碼一起遺失？）我不知道，那時候我是新辦的，所有
      資料都放在一起，所以我不知道是不是全部的東西都不見
      。（你之前在偵查中說是把密碼抄在紙條上，夾在存摺上
      一起丟掉的？）都有可能，因為事情過很久，有一段時問
      ，我家人會幫我領錢，密碼是我自己記得，這段時間，我
      家人有使用過我的提款卡，而且那時候問的跟現在已經隔
      了很久，我沒有辦法記得。（你的密碼是新辦的密碼函和
      存摺一起遺失，或是你抄在紙條上夾在存摺裡面一起遺失
      ？）當時我是新辦的，所以我全部東西都放在一起，我先
      遺失一次，我再去重辦，當時東西不見了，因為檢察官跟
      我說，我之前製作筆錄是說我把密碼夾在一起，如果是把
      密碼夾在一起，只有一種可能，我是抄整個信箱號碼，連
      同我的英文帳號都會寫上去，我不可能直接把密碼用一張
      紙寫在紙上放在存摺裡面，如果我有這樣做，我會把整個
      帳號包括英文寫上去，寫像一個EMAIL 帳號寫上去，如果
      我只寫密碼的話，這樣遺失，誰都會知道。（你現在不記
      得密碼到底是怎麼遺失的？）我覺得都有可能，如果我當
      時是說我寫在上面，應該是以我當時所說，時間已經過很
      久了。（存摺、密碼有遺失以外，是否有其他的東西一併
      遺失？）房東的房屋稅單和營登都不見了，然後我當時我
      飲料店要結束的時候，裡面的東西我是請人家去幫我收，
      到後來我沒有再去店裡面整理東西，所以我存摺什麼時間
      遺失，我不知道。（遺失的時間你不知道，你有遺失沒有
      多久就馬上發現？）我沒有發現，就是到我拿臺灣中小企
      業銀行取款憑條去臺灣銀行兌現的時候，拿提款卡要領錢
      不能領的時候，他跟我說我是中國信託的警示戶，我打電
      話去中國信託問，什麼是警示戶，他告訴我，是因為詐欺
      ，我才知道不見的。（你知道自己的帳戶是警示戶之後，
      你有做何處理？）我當天有問中國信託是否要去報案，他
      跟我說不需要，然後我就當下問他說，是那個地方的派出
      所，然後是什麼事情，可不可以給我電話，我打電話去問
      ，他才告訴我是普仁派出所那邊的，就是人家在那邊報案
      ，他有告訴我承辦員警，我才打電話去問員警。（你知道
      警員黃志賢嗎？）知道。（他是哪一個警察局？派出所的
      警員？）中壢普仁派出所的警員。（你如何知道他是普仁
      派出所的警員？）我打電話到中國信託，他跟我說的。（
      你如何知道他叫做黃志賢？）我打電話到中國信託去問，
      他們告訴我的。（你的意思是你打電話到中國信託去問，
      中國信託告訴你是中壢普仁派出所，而且是黃志賢警員？
      ）是。（你跟黃志賢警員有做什麼樣的接觸，包括電話、
      EMAIL、傳真？）電話聯繫，是我打電話給他的。（你打
      電話給他做什麼？）我問他為什麼會變成警示戶，他跟我
      說有人報案說是網路詐騙。（他只有說這樣子嗎？）他說
      是網路詐騙，我問他何時方便過去製作筆錄，他說他沒有
      權利叫我過去製作筆錄，然後他就叫我等通知，他說很快
      就會傳我去製作筆錄，接下來我就一直等很久，就沒有等
      到，然後我那時候住在大灣，就去大灣派出所，我告訴員
      警這件事情，然後他一開始有幫我查，查不到，就有幫我
      打電話到類似詐騙的什麼的單位，我不清楚，該單位有傳
      真資料到大灣派出所，當天有傳真資料到大灣派出所，然
      後後來大灣派出所也是說那邊沒有辦法幫我做筆錄，後來
      派出所就有兩個員警載我到永康分局，他也是幫我問這件
      事情，永康分局就給我，後來我去桃園某一間警察局我製
      作筆錄的電話，裡面有一個反詐騙小組，永康分局叫我打
      電話去問那邊承辦的員警是誰，我什麼時候可以過去做筆
      錄，我有打電話，有聯絡上，打了之後，我打電話的隔兩
      天，問我可不可以上去，我說可以。」等語（見院卷第39
      至41頁）。
    (4)茲互核被告上開於警詢、偵查及本院審理中所為之供述，
      其前後所供尚屬一致，均一再陳稱伊係於97年8 月間因要
      領款無法提領才知悉伊系爭中信銀行帳戶遭警示，伊回去
      找不到存摺等資料才發現遺失，伊問銀行人員才知悉伊系
      爭帳戶係由桃園縣中壢分局普仁派出所警員「黃志賢」通
      報警示等語，而依財團法人金融聯合徵信中心通報案件紀
      錄資訊所示，系爭帳戶確係由桃園縣中壢分局於97年7 月
      22日通報為警示戶，再依被告所提出之台灣企銀活期儲蓄
      存款存摺資料所示其帳戶於97年8 月間確有一筆新臺幣
      220,000 元之票據入帳，與被告所供互核均相符合，再被
      告就其如何能之知悉系爭帳戶遭警示過程、承辦人員姓名
      ，均能明確供述其詳細原因及過程，並明確指出承辦員警
      所任職之派出所及姓名，且與通報資料所載明細互核均屬
      相符，是被告辯稱伊有主動詢問銀行伊帳戶遭警示之原因
      及承辦人員等情，應可採信，否則被告何能明確指出該承
      辦人員所任職之派出所名稱及承辦人員之姓名？是被告辯
      稱伊係於97年8 月間經銀行人員告知才知悉伊所有系爭帳
      戶遭警示，遭警示後亦有主動詢問並欲配合辦理調查等語
      ，其真實性並非完全足以排除，則被告是否有如公訴人所
      述「交付系爭帳戶存摺等物予他人」之事實，實仍存有極
      大之合理懷疑。
    3.公訴人雖以詐騙集團為確保取得不法之利益，依常理判斷
      ，其所利用供被害人匯款之帳戶，必係其等可掌控之帳戶
      ，該帳戶既係由詐騙集團所使用，即應非如被告所辯係遺
      失帳戶而主張被告所辯遺失為不可採，然公訴人前開論據
      ，無非係依推測所得，而被告犯罪事實之認定，須有積極
      證據可為佐證，已如前述，且基於被告無自證己罪之義務
      ，縱使被告辯詞不足採信，亦不能遽爾認定其有犯罪行為
      之實行，是公訴人上開主張，自無可採。
    4.再公訴人以被告就系爭帳戶係如何遺失前後供述均不一，
      且帳戶存摺、提款卡等物乃重要物品，如確係遺失應會向
      警局報案，然被告並無何報案紀錄，顯見被告係基於幫助
      詐欺之不確定故意交付上開帳戶予詐騙集團成員而主張被
      告之辯詞不可採。然觀之前開被告於警詢、偵查中及本院
      審理所供，其實大致均相符合，已如前述，而就帳戶於遺
      失後有否辦理掛失抑或報警，依個人對於金融帳戶注意、
      管理之細心程度高低，亦確有不同處理方式之可能，縱被
      告於發現遺失後未至警局報案，亦不得以此即推論被告係
      將銀行帳戶交付他人作為犯罪工具，此部份仍須有積極證
      據始得為認定，是被告是否確有如公訴意旨所述之有於「
      97年5 月13日至同年7 月7 日期間之某日，在不詳地點，
      以不詳代價，將其所有中信銀行帳戶交付不詳之人」之事
      實，檢察官並未提出積極證據證明之。
七、綜上所查，本件並無任何積極證據足資證明被告有將其系爭
    中信銀行帳戶等資料交付予詐欺集團使用，自難僅憑系爭中
    信銀行帳號係被告所申請，及被害人之指述、匯款資料、報
    案資料、被告上開帳戶開戶基本資料及交易明細表等，遽認
    被告成立幫助詐欺取財罪，是公訴人所提出之證據，並不足
    以使本院形成被告確有幫助詐欺取財犯行之確信，自應為被
    告無罪判決之諭知。
據上論斷，應依刑事訴訟法第301 條第1 項，判決如主文。
本案經檢察官丙○○到庭執行職務。
中    華    民    國    99    年     7    月     6     日
                  刑事第二庭    審判長法  官  蘇義洲
                                      法  官  黃瑪玲
                                      法  官  童來好
以上正本證明與原本無異。
如不服本判決應於收受本判決後10日內向本院提出上訴書狀，並
應敘述具體理由。其未敘述上訴理由者，應於上訴期間屆滿後20
日內向本院補提理由書狀（均須按他造當事人之人數附繕本）「
切勿逕送上級法院」。
                                      書記官  柯貞如
中    華    民    國    99    年    7    月     6     日

司法院資訊處製作；財團法人民間司法改革基金會備份。
